【裁判字號】    90,家訴,12
【裁判日期】    901019
【裁判案由】    給付借款
【裁判全文】
臺灣新竹地方法院民事判決  九十年度家訴字第一二號
    原      告  丁○○
    承受訴訟人  庚○○
                子○○
                丙○○○
    訴訟代理人  甲○○○
    原      告  壬○○
                辛○○
                己○○
                戊○○
    被      告  癸○○
                乙○○
右當事人間給付借款事件，本院判決如左：
    主      文
原告之訴及假執行之聲請均駁回。
訴訟費用由被告負擔。
    事      實
甲、原告方面：
一、聲明：求為判決被告應給付原告新台幣（下同）二百五十七萬一千四百二十元及
    自起訴狀繕本送達被告翌日即民國（下同）九十年五月二十六日起至清償日止按
    年息百分之五計算之利息及為以供擔保為條件之假執行宣告。
二、陳述：
（一）查訴外人蔡傳福為原告丁○○（起訴後已於九十年七月八日過世）、甲○○○
      、訴外人庚○○、丙○○○、子○○、被告癸○○之父，被告乙○○之公公，
      原告壬○○、辛○○、己○○、戊○○之祖父，蔡傳福於八十八年四月七日過
      世，生前所遺留之現金三百餘萬元遺產不知去向，由於蔡傳福死亡時係與被告
      二人同住，經原告甲○○○於八十八年間向台灣新竹地方法院檢察署提出侵占
      告訴，雖被告二人否認侵占行為，然被告陳秀美於該刑事案件偵查時表示「承
      認有領父親（即蔡傳福）之三百多萬元，稱父親同意要借給被告癸○○用來還
      房屋貸款的」等語，顯見被告二人共同對被繼承人蔡傳福負有借款債務至少三
      百萬元，惟原告甲○○○基於繼承人共同利益而於八十九年五月十七日以存證
      信函催被告二人於七日內歸還前開借支之金額，以供全體繼承人分配等情，被
      告卻均置之不理。
（二）按繼承因被繼承人死亡而開始，繼承人自繼承開始時，除民法另有規定外，承
      受被繼承人財產上之一切權利義務，民法第一千一百四十七條及一千一百四十
      八條分別定有明文。次按「繼承人中如對於被繼承人負有債務者，於遺產分割
      時應按其債務數額由該繼承人之應繼分內扣還」，民法第一千一百七十二條亦
      定有明文。查本件被告二人對被繼承人蔡傳福既負有三百萬元債務，為此該三
      百萬元借款自應返還於債權人全體為被繼承人蔡傳福之應繼財產，嗣再按其應
      繼分由債務內扣還；而被繼承人蔡傳福之第一順位直系血親卑親屬親等近者為
      原告丁○○、甲○○○、訴外人庚○○、丙○○○、子○○、蔡光燦（先於被
      繼承人蔡傳福死亡，由其子女即原告壬○○、辛○○、己○○、戊○○依據民
      法第一千一百四十條代位繼承）、被告癸○○，依此扣除被告應繼分七分之一
      部分，被告仍應給付原告所餘二百五十七萬一千四百二十九元。為此爰依借貸
      及繼承法律關係請求被告給付。
三、證據：提出台灣新竹地方法院檢察署檢察官八十九年度偵續字第八號不起訴處分
    書影本一份、存證信函影本一份、戶籍謄本一件、里長證明一份等為證。
乙、被告方面：
一、聲明：請求駁回原告之訴，如受不利判決，願供擔保，請准免為假執行之宣告。
二、陳述：
（一）本件原告主張被告二人應給付原告二百五十七萬一千四百二十九元，係以被告
      乙○○於台灣新竹地方法院檢察署檢察官偵查其所涉刑事侵占案件時，坦承確
      有領取原告及被告癸○○等人之被繼承人蔡傳福存款三百萬元，而之所以領取
      該款項係因蔡傳福同意借貸予癸○○，而原告等因係蔡傳福之繼承人，自得依
      繼承及借貸之法律關係向被告二人請求給付云云。
（二）惟查原告主張被告癸○○與兩造之被繼承人葉傳福間有借貸關係存在，被告二
      人應返還上開借款，其所持之唯一證據，即係台灣新竹地方法院檢察署檢察官
      八十八年度偵字第五七四八號及八十九年度偵續字第八號不起訴處分書中理由
      欄曾敘及「被告乙○○雖承認有領取父親之三百多萬元，然辯稱此係父親（即
      蔡傳福）同意要借給癸○○用來還房屋貸款的，印章是他交給我的，由伊去領
      的」、「被告乙○○雖坦承認有領取存款三百多萬元乙節之事實，惟辯稱係蔡
      傳福生前同意借給被告癸○○用來清償房屋貸款的」云云；惟經詳細閱覽台灣
      新竹地方法院檢察署前開八十八年度偵字第五七四八號及八十九年度偵續字第
      八號原告甲○○○告訴被告二人侵占案偵查卷相關筆錄，並無如前開不起訴處
      分書中所述被告乙○○曾坦承該筆款項是向蔡傳福借貸等記載，此觀該案件八
      十八年八月十二日之偵訊筆錄，係記載「（問被告乙○○：為何妳去領？）是
      我公公（蔡傳福）同意我去領，印章他交給我，我領了三百多萬元」等語；八
      十八年十月二十一日之偵訊筆錄則係記載「（被告乙○○答）三百多萬存款是
      我去領，因為當時癸○○沒有收入，陸陸續續領出來還房子貸款，是我公公叫
      我去領，當時他頭腦還清楚」等語即明，是前開不起訴處分書之敘述與被告乙○○實際上陳述之事實並記載於筆錄上者，有所出入，從而原告執該不起訴處
      分書之記載，謂被告乙○○於偵查庭中有自承向被繼承人蔡傳福借貸云云，即
      不足採。
（三）又查被告乙○○僅係被告癸○○之配偶，並非訴外人蔡傳福之繼承人，依原告
      所提出前開台灣新竹地方法院檢察署不起訴處分書以觀，亦僅記載「乙○○雖
      承認有領取父親（即蔡傳福）之三百多萬元，然辯稱：此係父親同意要借給癸○○用來還房屋貸款的˙˙˙˙」等語，姑不論被告乙○○於前開刑事案件偵
      查時之實際陳述內容為何，縱屬其有為上開不起訴處分書之陳述，依前開文義
      ，其借貸關係亦僅存在於被繼承人蔡傳福與被告癸○○間，被告乙○○與之並
      無關連；是原告主張被告乙○○為共同借款人，應與被告癸○○負共同清償責
      任云云，並未舉證以實其說，亦嫌無據。
（四）又按當事人主張有利於己之事實，就其事實有舉證之責任，民事訴訟法第二百
      七十七條定明文；又請求履行債務之訴，除被告自認原告所主張債權發生原因
      之事實外，應先由原告就其主張此項事實，負舉證責任，最高法院四十三年度
      臺上字第三七七號判例意旨可資參照。本件原告主張被告與兩造之被繼承人蔡
      傳福間成立消費借貸之法律關係，被告既已加以否認，則依前開規定及判例意
      旨，自應由原告就被告與被繼承人蔡傳福間業經成立消費借貸契約之原因事實
      負舉證責任。而依據前述，被告乙○○於前開刑事案件偵查中固不否認曾經蔡
      傳福同意後領取其存款三百萬元等語，惟此並非借貸，實係被繼承人蔡傳福贈
      與其子即被告癸○○用以償還房屋貸款，而當事人主張有金錢借貸關係存在，
      須就其發生所須具備之特別要件即金錢之交付及借貸意思表示一致負舉證之責
      任，若僅證明有金錢之交付，未證明借貸意思表示互相一致者，尚不能認有金
      錢借貸關係存在（最高法院八十五年度臺上字第一四四一號判決意旨參照）。
      是雖消費借貸契約係屬要物契約，而非要式契約，惟並非謂將金錢交付，即當
      然成立借貸契約，若當事人間有所爭執，貸與人仍須進一步證明有成立金錢借
      貸之原因事實。本件被告確有領取蔡傳福三百萬元存款，惟此種受領金錢之事
      實，在法律上可能植基於多種法律關係，如買賣、贈與、消費借貸等，故僅以
      上開領取三百萬元之事實，要難證明被告與兩造之被繼承人蔡傳福間確有消費
      借貸契約之法律關係存在，是原告徒憑臆測之詞即主張被告應返還借款，亦不
      足採。
（五）又查原告及被告癸○○等之被繼承人蔡傳福死亡後，除原告所主張之系爭存款
      外（此部分被告有爭執），尚留有新竹市○○段一一二七之一地號、新竹市○○段六二地號、同段六五地號等筆土地。其中前開忠孝段一一二七之一地號土
      地，業經政府徵收完畢，而該徵收款，目前並提存於本院，尚未領取。又被繼
      承人蔡傳福於八十八年四月七日亡故，前開遺產並未分割，各該繼承人間仍係
      維持公同共有的狀態。又按繼承人有數人時，在分割遺產前，各繼承人對於遺
      產全部為公同共有，民法第一千一百五十一條定有明文；又公同共有人之權利
      義務，依其公同關係所由規定之法律或契約定之，除前項之法律或契約另有規
      定外，公同共有物之處分，及其他之權利行使，應得公同共有人全體之同意，
      亦為民法第八百二十八條所明定，此項規定，依同法第八百三十一條規定，於
      公同共有債權準用之；故由公同共有人即繼承人中之一人或數人就公同共有債
      權為訴訟上請求時，自須得其他公同共有人即繼承人全體之同意，始能謂當事
      人適格無欠缺（最高法院七十七年度台上字第六六號判決、八十六年度台上字
      第六九九號判決意旨參照）。查本件原告與被告癸○○同為被繼承人蔡傳福之
      繼承人，就被繼承人蔡傳福之所有財產為公同共有人，雖然原告起訴主張被告
      癸○○於蔡傳福生前向其借貸款項，依其主張之原因事實及前開說明，該借款
      償還請求權係屬繼承人全體之公同共有債權甚明，而除被告癸○○外，其餘繼
      承人中庚○○、子○○及丙○○○因明知該筆款項係屬贈與而非借貸，故自始
      即不同意對被告主張返還該筆款項，而甲○○○為圖一己之私，竟仍將渠等列
      為原告而提起本件訴訟，嗣庚○○、子○○及蔡佳芳等收到本院第一次言詞辯
      論期日通知書得知上情後，均已具狀向本院撤回起訴，是原告既未得全體公同
      共有人之同意而提起本件訴訟，其當事人適格亦顯有欠缺。
三、證據：土地登記謄本三件、台灣新竹地方法院八十八年度偵字第五七四八號侵占
    案件訊問筆錄影本二份、丁○○繼承系統表一份、戶籍謄本三份等為證。
丙、本院依職權調取台灣新竹地方法院檢察署八十九年度偵續字第八號（含八十八年
    度偵字第五七四八號）侵占案件偵查卷。
    理      由
一、程序方面：
（一）按當事人死亡者，訴訟程序在有繼承人、遺產管理人或其他依法令應續行訴訟
      之人承受其訴訟以前當然停止，前開情形於有訴訟代理人時不適用之；又前開
      所定之承受訴訟人於得為承受時，應即為承受之聲明，他造當事人亦得聲明承
      受訴訟，民事訴訟法第一百六十八條、第一百七十三條前段、第一百七十五條
      分別定有明文。本件訴訟程序進行中原告丁○○於九十年七月八日死亡，嗣被
      告聲明由原告丁○○之繼承人即庚○○、子○○、丙○○○、甲○○○等人承
      受訴訟等情，有死亡除戶戶籍謄本一份、戶籍謄本三份、繼承系統表一份等在
      卷可考，經核與前開規定相符，是前開承受訴訟之聲明自屬有理由，應予准許
      ，合先敘明。
（二）本件原告丁○○之承受訴訟人庚○○、子○○、丙○○○經合法通知，未於言
      詞辯論期日到場，核均無民事訴訟法第三百八十六條各款所列情形，爰依被告
      聲請，由其一造辯論而為判決。
二、得心證之理由：
（一）本件原告起訴主張被繼承人蔡傳福為原告丁○○（起訴後已於九十年七月八日
      過世）、甲○○○、被告癸○○之父，被告乙○○之公公，原告壬○○、辛○○、己○○、戊○○之祖父，生前所遺留之現金三百餘萬元存款因涉嫌遭被告
      二人侵占，經原告甲○○○向台灣新竹地方法院檢察署提出刑事告訴，雖被告
      二人否認有侵占，然被告陳秀美於該案偵查時自承因蔡傳福同意要借給被告癸○○用以清償房屋貸款，其始領取前開存款等語，顯見被告二人共同對被繼承
      人蔡傳福負有借款債務至少三百萬元，惟原告甲○○○基於繼承人共同利益而
      於八十九年五月十七日以存證信函催被告於七日內歸還，以供全體繼承人分配
      ，惟被告均置之不理，被告癸○○雖亦為蔡傳福之繼承人，惟其應繼分僅為七
      分之一，依此扣除被告癸○○應繼分七分之一部分，被告二人仍應給付原告所
      餘二百五十七萬一千四百二十九元，為此爰依借貸及繼承法律關係請求被告給
      付等情。被告則以其否認與被繼承人蔡傳福間有借貸關係存在，台灣新竹地方
      法院檢察署檢察官八十八年度偵字第五七四八號及八十九年度偵續字第八號不
      起訴處分書，雖有謂被告乙○○有承認蔡傳福於生前同意將前開存款借給被告
      癸○○用來清償房屋貸款云云；惟經詳細閱覽前開偵查卷相關筆錄，被告乙○○均未曾承認前開提領之款項係向蔡傳福借貸，是前開不起訴處分書之敘述與
      被告乙○○於偵查之陳述有所不符；又被告乙○○僅係被告癸○○之配偶，並
      非訴外人蔡傳福之繼承人，而依前開不起訴處分書之內容，亦僅謂被告乙○○
      領取蔡傳福之三百餘萬元存款，係因蔡傳福同意借給被告癸○○用以清償房屋
      貸款等語，則縱此部分認定屬實，其借貸關係亦僅存在於被繼承人蔡傳福與被
      告癸○○間，與被告乙○○並無關連；又因前開不起訴處分書既與被告乙○○
      之實際陳述有間，而被告又否認與蔡傳福間有消費借貸法律關係，則自應由原
      告就此原因事實負舉證責任，惟原告就此並未舉證以為證明，是原告請求被告
      應返還借款，亦不足採；又查原告及被告癸○○等之被繼承人蔡傳福死亡後，
      尚留有新竹市○○段一一二七之一地號、新竹市○○段六二地號、同段六五地
      號等筆土地，其中前開忠孝段一一二七之一地號土地，業經政府徵收完畢，而
      該徵收款，目前並提存於本院，尚未領取；而被繼承人蔡傳福亡故後，各繼承
      人並未就遺產為分割，各繼承人間仍係維持公同共有之狀態，則原告起訴主張
      被告癸○○於蔡傳福生前向其借貸款項，縱屬真實，該借款返還請求權係屬繼
      承人全體之公同共有之債權甚明，而除被告癸○○外，其餘繼承人中庚○○、
      子○○及蔡佳芳於本院第一次言詞辯論期日後，均已具狀撤回起訴，是原告既
      未得全體公同共有人之同意而提起本件訴訟，其當事人適格亦顯有欠缺等情置
      辯。
（二）按繼承人有數人時，在分割遺產前，各繼承人對於遺產全部為公同共有，民法
      第一千一百五十一條定有明文；又公同共有物之處分及其他權利之行使，除公
      同關係所由規定之法律或契約另有規定外，應得公同共有人全體之同意，同法
      第八百二十八條第二項亦定有明文；此項規定，依同法第八百三十一條規定，
      於公同共有債權準用之；故繼承人因繼承而取得之遺產，於受侵害時，其所生
      之損害賠償債權，乃公同共有債權；如由公同共有人即繼承人中之一人或數人
      就此項債權為訴訟上之請求時，自須得其他繼承人全體之同意，始能謂當事人
      適格無欠缺；再者，上述債權既為全體繼承人公同共有，則繼承人即公同共有
      人中一人或數人，請求就自己可分得之部分為給付，仍非法之所許；從而上訴
      人請求被上訴人就上述債權按其應繼分計算可分得金額對其賠償，自非合法；
      又共同繼承之遺產在分割以前，應為各繼承人公同共有，如公同共有人中之一
      人或數人，以其他公同共有人處分公同共有物為無效，對於主張因處分而取得
      權利之人，雖非不可提起確認該物仍屬公同共有人全體所有之訴，但提起確認
      自己部分公同共有權存在或交還自己部分之訴，則為法所不許（最高法院三十
      七年度上字第七三０二號判例及最高法院七十七年度台上字第六六號判決意旨
      參照）。另按民法第一千一百六十四條所定之遺產分割，係以遺產為一體，整
      個的為分割，而非以遺產中個個財產之分割為對象，亦即遺產分割之目的，在
      遺產公同共有關係全部之廢止，而非個個財產公同共有關係之消滅，此觀最高
      法院八十六年度台上字第一四三六號判決意旨亦明。查原告主張被繼承人蔡傳
      福生前有一筆三百餘萬元之存款遭被告二人提領之事實，固為被告所不爭執；
      惟查被繼承人蔡傳福死亡後，並無立遺囑分配遺產，亦無立遺囑指定執行人，
      而各繼承人迄今尚未就蔡傳福所留遺產為分割，另蔡傳福死亡時，尚另留有新
      竹市○○段一一二七之一地號、新竹市○○段六二地號、同段六五地號等筆土
      地，且前開忠孝段一一二七之一地號土地，業經政府徵收完畢，徵收補償費並
      已由主管機關向法院為提存，尚未由繼承人領取等情，有土地登記謄本三件在
      卷可按，亦為兩造所自認（見本院九十年七月三十一日言詞辯論筆錄）；則被
      繼承人蔡傳福既未立遺囑分配遺產，而各繼承人就被繼承人蔡傳福之遺產復未
      為分割，依據前述，各繼承人就蔡傳福所留之所有遺產自仍係維持公同共有之
      關係自明。又查蔡傳福之繼承人除兩造外，尚有庚○○、子○○及丙○○○三
      人（其三人僅係經被告聲明為原告丁○○之承受訴訟人，就其本身起訴部分業
      已撤回），是縱原告所主張被告二人確有積欠被繼承人蔡傳福三百萬元之借款
      債務，亦係屬於被繼承人蔡傳福遺產之一部，而屬於全體繼承人公同共有，則
      原告僅係蔡傳福部分繼承人即公同共有人中之數人，基於前述，其請求就自己
      可分得之部分為給付，自屬於法不合。
（三）又原告雖另以民法第一千一百七十二條有關「繼承人中如對於被繼承人負有債
      務者，於遺產分割時應按其債務數額由該繼承人之應繼分內扣還」等情，主張
      經扣除被告之應繼分七分之一後之餘額，自應扣還給原告云云。惟按上開規定
      係以各繼承人就全部遺產為分割時，如繼承中有對於被繼承人負有債務者，應
      就其所繼承應繼分中加以扣還；並非個別之繼承人得直接向該對被繼承人負有
      債務之繼承人請求向其給付。且基於前述，民法第一千一百六十四條所定之遺
      產分割，係以遺產為一體，整個的為分割，而非以遺產中個個財產之分割為對
      象，亦即遺產分割之目的，在遺產公同共有關係全部之廢止，而非個個財產公
      同共有關係之消滅；而本件原告並非就全部遺產請求分割，則僅以系爭借款即
      個別之財產請求分割，亦屬無據。
（四）綜上所述，無論被告二人是否對被繼承人蔡傳福負有前開借款債務，因原告僅
      為蔡傳福之部分繼承人，而各繼承人間復未就遺產為分割而仍屬於公同共有，
      則其請求被告直接向其返還前開借款，依法自屬無據，應予駁回。
三、本件事證已臻明確，兩造其餘攻防或立證，或與本案之爭點無涉，或與判決之結
    果不生影響，爰無庸一一論列，附此敘明。
四、本件原告原告之訴既因無理由而予以駁回，其假執行之聲請亦失所附麗，應併予
    駁回。
五、據上論結，本件原告之訴為無理由，依民事訴訟法第三百八十五條第一項前段、
    第七十八條、第八十五條第一項前段，判決如主文。
中      華      民      國    九十      年      十      月    十九      日
                                  臺灣新竹地方法院民事第一庭
~B法      官  李承訓
右為正本係照原本作成。
如對本判決上訴，須於判決送達後廿日內向本院提出上訴狀。
~B法院書記官  呂超上
中      華      民      國    九十      年      十      月    十九      日


司法院資訊處製作；財團法人民間司法改革基金會備份。
